ACORDAO-COMPLETO-2413691

ACÓRDÃO 6473/2020 ATA 18/2020 - PRIMEIRA CÂMARA

VISTOS, relatados e discutidos estes autos que tratam de recurso de reconsideração interposto pela Confederação Brasileira de Triathlon (CBTri) contra o Acórdão 3225/2019-TCU-Primeira Câmara,
	ACORDAM os ministros do Tribunal de Contas da União, reunidos em sessão da Primeira Câmara, com fundamento nos arts. 32, I, e 33 da Lei Orgânica do TCU, diante das razões expostas pelo relator, em:
9.1. conhecer do presente recurso de reconsideração para, no mérito, dar-lhe provimento;
9.2. julgar regulares com ressalva as contas do Sr. Carlos Alberto Machado Froes (CPF XXX.954.737-XX) e da Confederação Brasileira de Triathlon - CBTri (CNPJ 40.738.924/0001-04) ;
9.3. afastar o débito imputado aos responsáveis por meio do item 9.1 do acórdão recorrido; e
	9.4. dar ciência deste acórdão à recorrente, ao Sr. Carlos Alberto Machado Fro¿es e ao Ministério do Turismo.

Tomada de Contas Especial, Repasse de recursos para a Confederação Brasileira de Triathlon visando à realização de evento esportivo. Prestação de contas rejeitada. Contas julgadas irregulares e imputação de débito solidário. Recurso de Reconsideração.

Primeira Câmara

Ministério do Turismo - MTur.

3. Interessados/Responsáveis/Recorrentes:
3.1. Responsáveis: Carlos Alberto Machado Froes (CPF XXX.954.737-XX) e Confederação Brasileira de Triathlon - CBTri (CNPJ 40.738.924/0001-04).
3.2. Recorrente: Confederação Brasileira de Triathlon - CBTri (CNPJ 40.738.924/0001-04).

13.1. Ministros presentes: Walton Alencar Rodrigues (Presidente), Benjamin Zymler (Relator), Bruno Dantas e Vital do Rêgo.

BENJAMIN ZYMLER

Ministro-Substituto Augusto Sherman Cavalcanti.

I - Introdução
	
	Trata-se de recurso de reconsideração interposto pela Confederação Brasileira de Triathlon (CBTri) (peças 44 a 56) contra o Acórdão 3225/2019-TCU-Primeira Câmara (peça 28) , relatado pelo Ministro Substituto Augusto Sherman Cavalcanti, com o seguinte teor:
"ACORDAM os Ministros do Tribunal de Contas da União, reunidos em sessão da Primeira Câmara, ante as razões expostas pelo Relator, em: 
9.1. julgar, com fundamento nos arts. 1º, inciso I, 16, inciso III, alínea "c", 19 e 23, inciso III, da Lei 8.443/92, irregulares as contas de Carlos Alberto Machado Fro¿es e da Confederação Brasileira de Triathlon, condenando-os, solidariamente, ao pagamento da quantia de R$ 180.000,00 (cento e oitenta mil reais) , fixando-lhes o prazo de quinze dias, a contar da notificação, para que comprovem, perante o Tribunal (art. 214, inciso III, alínea "a", do Regimento Interno) , o recolhimento da dívida aos cofres do Tesouro Nacional, atualizada monetariamente e acrescida dos juros de mora, calculados a partir de 15/9/2006 ate¿ a data do efetivo recolhimento, na forma prevista na legislação em vigor; 
	9.2. autorizar, desde logo, nos termos do art. 28, inciso II, da Lei 8.443/1992, a cobrança judicial da dívida, caso não atendidas as notificações; 
	9.3. com fundamento no art. 16, § 3º, da Lei 8.443/1992 c/c o § 7º do Regimento Interno do TCU, remeter cópia dos elementos pertinentes a¿ Procuradoria da República no Estado do Espírito Santo, para o ajuizamento das ações que considere cabíveis; e 
9.4. dar ciência desta deliberação aos responsáveis."
2.	Trata-se de tomada de contas especial instaurada pelo Ministério do Turismo (MTur) em desfavor da Confederação Brasileira de Triathlon e do seu presidente à época, Sr. Carlos Alberto Machado Fro¿es, em razão da não aprovação da prestação de contas do Convênio 397/2006 (Siafi 567814) , firmado com o intuito de incentivar o turismo por meio da implementação do projeto intitulado "Triathlon Brasil". Para tanto, foi prevista a utilização de R$ 240.000,00 (duzentos e quarenta mil reais) , dos quais R$ 180.000,00 (cento e oitenta mil reais) seriam repassados pelo órgão federal e R$ 60.000,00 (sessenta mil reais) seriam aportados a título de contrapartida do convenente. O convênio vigeu entre 7/8 e 10/12/2006.
3.	A análise da prestação de contas empreendida pelo MTur concluiu pela necessidade de serem apresentados documentos complementares (peça 1, p. 91 a 162) . Diante disso, por meio da Nota Técnica de Análise 594/2009 (peça 1, p. 166 a 170) , foram solicitados: 
a)	a seguinte documentação relativa ao processo licitatório realizado visando à contratação de produtos e serviços: 
- cópia da publicação do extrato do edital;
- ata de abertura da licitação; 
- mínimo de três propostas de preços;
- mapa comparativo de preços;
- termos de adjudicação e homologação da empresa vencedora;
- cópia da publicação do resultado da licitação; e 
- justificativa com embasamento legal para dispensa de licitação ou inexigibilidade, se for o caso; 
b)	a justificativa para o não depósito da contrapartida em conta específica;
c)	os atestos das notas fiscais 31, 155, 976, 16 e 2.736;
d)	fotografias e filmagem do evento, constando o respectivo nome e a logomarca do Mtur;
e)	fotos de banners, faixas e lonas afixadas ou entregues;
f)	fotografias e filmagem dos serviços de hospedagem, traslados, transporte de material e segurança;
g)	fotografias e filmagem de bandeiras coloridas no ginásio, quadro de ferro da largada, torre de fotógrafos, pórticos, back droops, ferragens do circuito, camarote vip, sistema de sonorização, cones, porta bicicletas, grades de delimitação e banheiros químicos; 
h)	exemplares de itens adesivos, placas, prismas e cartazes;
i)	declaração de autoridade local, que não seja o convenente, atestando a realização do evento; e
j)	declaração do convenente atestando a realização do evento;
4.	Diante do não atendimento da notificação para fornecimento da documentação probante complementar (peça 1, p. 165) , foi instaurada pelo MTur a presente tomada de contas especial.
5.	No âmbito desta Corte de Contas, foi realizada a citação dos responsáveis (peças 9 e 10) . Apesar de a CBTri ter solicitado cópia dos autos (peça 12) e prorrogação de prazo (peça 14) , ao fim, optou por não se manifestar nos autos. O Sr. Carlos Alberto Machado Fro¿es foi regularmente citado, contudo, também permaneceu silente. 
6.	Diante disso, os responsáveis foram considerados revéis e o presente processo teve prosseguimento, até a prolação do Acórdão 3225/2019-TCU-Primeira Câmara, anteriormente transcrito neste relatório.
7.	Irresignada, a CBTri interpôs este recurso de reconsideração (peças 44 a 56) . 
II - Análise do recurso
8.	Preliminarmente, a auditora reiterou a manifestação anterior no sentido do conhecimento do presente recurso e da suspensão dos efeitos dos itens 9.1 e 9.2 do Acórdão 3225/2019-TCU-Primeira Câmara (peça 57) , que havia sido acolhida por meio de despacho de minha lavra (peça 61) .
9.	Quanto ao mérito, a auditora destacou que:
	- Alegações relativas à suposta prescrição da pretensão de ressarcimento
a)	foi citada pelo TCU somente no dia 30/8/2017, mais de dez anos após a ocorrência do fato gerador, que aconteceu em 11/12/2006 (peça 44, p. 3 e 4) ;
b)	a prescrição da pretensão de ressarcimento ao erário é controversa. Porém, no dia 8/8/2018, ao julgar o Recurso Extraordinário 85.475/SP, o STF fixou a tese de que "são imprescritíveis as ações de ressarcimento ao erário fundadas na prática de ato doloso tipificado na Lei de Improbidade Administrativa". Em suma, foram definidas duas condições para a imprescritibilidade: improbidade administrativa e dolo;
c)	apesar de, no presente caso, não se tratar de ação de improbidade, o deslinde do caso em tela não pode prescindir da análise dessa nova tese; e
d)	não solicita o sobrestamento do processo até o julgamento final do STF, mas somente que a presente análise seja feita à luz dos citados argumentos. Cabe considerar também que não há quaisquer elementos nos autos que denotem atuação dolosa ou enriquecimento ilícito e que as falhas constatadas foram de cunho formal;
- Análise das alegações da recorrente
a) não assiste razão à recorrente. Afinal, não existe um posicionamento definitivo do STF acerca da prescritibilidade das ações de ressarcimento promovidas neste Tribunal. Portanto, permanece vigente o entendimento ratificado pela Súmula TCU 282 no sentido de que as pretensões de ressarcimento ao erário fundadas em decisões do TCU são imprescritíveis;
b) em 2008, o Supremo Tribunal Federal julgou o MS 26.210, impetrado com o fim de anular o Acórdão 2967/2005-TCU-Primeira Câmara, relativo a uma tomada de contas especial instaurada pelo CNPq contra determinada bolsista. Por meio do referido decisum, as contas da responsável foram julgadas irregulares e foi-lhe imputado débito. Naquela oportunidade, o Plenário do STF passou a orientar sua jurisprudência no sentido da imprescritibilidade da pretensão de ressarcimento ao erário;
c) o fundamento então invocado foi o art. 37, § 5º, da Constituição Federal, o qual dispõe que "a lei estabelecerá os prazos de prescrição para ilícitos praticados por qualquer agente, servidor ou não, que causem prejuízos ao erário, ressalvadas as respectivas ações de ressarcimento". Com base nessa ressalva constitucionalmente prevista, o Plenário do STF concluiu que as ações de ressarcimento ao erário decorrentes da atuação dos Tribunais de Contas seriam imprescritíveis. Daí em diante, o MS 26.210 passou a ser invocado em diversos julgamentos que se seguiram na nossa Corte Constitucional, como no RE 772.852, julgado pela 2ª Turma, no RE 601.707 e no AI 819.135, apreciados pela 1ª Turma. Assim, é possível afirmar que o Supremo, naquela época, pacificou o entendimento de que as ações de ressarcimento ao erário fundadas em acórdão condenatório do TCU são imprescritíveis;
d) o TCU, ao apreciar incidente de uniformização de jurisprudência, prolatou o Acórdão 2709/2008-TCU-Plenário, relatado pelo Ministro Benjamin Zymler, no qual deixou assente que, no âmbito desta Corte de Contas, o art. 37 da Constituição Federal conduz ao entendimento de que as ações de ressarcimento contra os agentes causadores de danos ao erário são imprescritíveis;
e) entretanto, a partir de 2016, o STF passou a rediscutir a interpretação do art. 37, § 5º, da Constituição Federal, no tocante à imprescritibilidade ou não das pretensões de reparação a danos sofridos pelo erário. Naquele ano de 2016, o Supremo julgou o RE 669.069, com repercussão geral reconhecida, no qual decidiu pela prescritibilidade das ações de reparação de danos à Fazenda Pública decorrentes de ilícito civil. Foram opostos Embargos de Declaração com o fim de esclarecer o alcance da expressão "ilícito civil", em cujo julgamento o Ministro Teori Zavaski ressaltou que "não se consideram ilícitos civis, de um modo geral, os que decorrem de infrações ao direito público" e que "as pretensões de ressarcimento decorrentes de atos tipificados como ilícitos de improbidade administrativa, assim como aquelas fundadas em decisões das Cortes de Contas, não foram abrangidas pela tese fixada no julgado embargado";
f) cabe destacar que, neste momento, apura-se dano ao erário por meio de processo de controle externo. Logo, no caso vertente, a responsabilidade decorre não de dispositivos da lei civil, mas dos arts. 71, II, da Constituição Federal e 1º, I, e 8º da Lei 8.443/1992;
g) em 2018, o STF julgou o RE 852.475, também com repercussão geral reconhecida, no qual foi discutida a prescrição das ações de ressarcimento fundadas em danos ao erário decorrentes da prática de ato de improbidade administrativa. No citado julgamento, o STF manteve parcialmente sua posição até então consolidada pela imprescritibilidade de tais ações, mas apenas quando se tratar de ato doloso. Na ocasião, foi fixada a seguinte tese: "São imprescritíveis as ações de ressarcimento ao erário fundadas na prática de ato doloso tipificado na Lei de Improbidade Administrativa". Tal posicionamento do STF, contudo, não é aplicável aos casos que envolvem a atuação do TCU;
h) está pendente de julgamento o RE 636.886 (Tema 899) , atualmente sob a relatoria do Ministro Alexandre de Moraes, igualmente com repercussão geral reconhecida, que trata especificamente da prescrição da pretensão de ressarcimento ao erário decorrente de dano apurado por tribunal de contas. No entanto, não há posicionamento definitivo do Supremo acerca dessa matéria; e
i) assim sendo, permanece válida a Súmula TCU 282, segundo a qual as pretensões de ressarcimento ao erário fundadas em decisões do TCU são imprescritíveis. Consequentemente, a preliminar suscitada não deve ser acolhida; 
	- Alegações relativas à suposta violação ao direito à ampla defesa
	a) o longo lapso temporal transcorrido entre o fato gerador e a sua citação provocaram inequívoco prejuízo ao exercício do direito de ampla defesa. Afinal, é impossível para os atuais gestores recuperar determinados documentos relacionados a fatos ocorridos há mais de doze anos; e
b)	se os procedimentos tivessem sido adotados com a celeridade determinada pelo art. 5º, LXXVIII, da Constituição Federal, esta TCE teria sido instaurada durante a gestão do ex-presidente da CBTri, também arrolado neste processo. Caso isso tivesse ocorrido, a confederação teria condições mais adequadas para se defender;
- Análise das alegações da recorrente
	a) não assiste razão à recorrente, pois o mero transcurso do tempo não é suficiente para ensejar o trancamento das contas. É preciso que, além disso, haja fundadas razões para supor que o direito à ampla defesa tenha sido prejudicado. Como se observa, por exemplo, no Acórdão 729/2014-TCU-Plenário, relatado pela Ministra Ana Arraes, o prejuízo para a defesa não é presumido, devendo ser provado;
	b) no caso em análise, as contas foram prestadas tempestivamente pela entidade no dia 11/12/2006 (peça 1, p. 91 a 162) . O Ministério do Turismo analisou as informações prestadas e concluiu pela necessidade de apresentação de documentos complementares, conforme consta do Parecer Técnico de Análise de Prestação de Contas 19/2009, de 6/2/2009 (peça 1, p. 163 e 164) . A Confederação foi devidamente comunicada sobre as conclusões do órgão repassador, mediante o envio da Nota Técnica de Análise 594/2009, emitida em 4/11/2009 (peça 1, p. 165 a 170, AR à p. 171) ;
	c) diante da ausência de manifestação da CBTri, o Ministério do Turismo, em 27/12/2010, elaborou o Relatório de TCE 241/2010 (peça 1, p. 180 a 184) , no qual reprovou as referidas contas;
	d) no dia 12/9/2013, a CGU constatou que, apesar de a entidade convenente ter sido notificada, não havia sido expedida comunicação pessoal ao Sr. Carlos Alberto Machado Fróes, agente signatário do convênio. Essa falha motivou o retorno do processo de TCE ao MTur, para saneamento (peça 1, p. 186 e 187) ;
	e) as novas notificações foram encaminhadas à CBTri e ao Sr. Carlos Alberto Machado Fróes em 12/5/2016, ou seja, quase dez anos após a apresentação da prestação de contas (peça 1, p. 194 a 198) . O ex-gestor da confederação encaminhou resposta ao órgão em 20/5/2016, informando que o funcionário responsável pela prestação de contas não deu a devida importância ao saneamento do processo à época. Aduziu que não fazia mais parte dos quadros da entidade há mais de oito anos. Por fim, afirmou que buscaria os documentos necessários (peça 1, p. 199 a 209) ;
	f) tendo em vista a não apresentação de documentos novos, esta TCE seguiu seu curso processual, com a emissão do Relatório de TCE Complementar 158/2016 (peça 1, p. 205 a 209) , no dia 25/8/2016, e seu posterior encaminhamento a esta Corte de Contas, ocorrido em novembro de 2016;
	g) consoante exposto acima, a entidade foi notificada das pendências existentes e da possível não aprovação das contas, caso a documentação complementar exigida não fosse encaminhada. Contudo, houve uma falha processual que acarretou grande morosidade no prosseguimento desta TCE. Este Tribunal tem entendido que o mero transcurso do tempo não acarreta, por si só, prejuízo à ampla defesa ou ao contraditório, devendo tal questão ser analisada em cada caso concreto. Esse posicionamento foi adotado tendo em vista a preservação da imprescritibilidade das ações de cobrança de dano ao erário. Nesse sentido, podem ser citados, entre outros, os Acórdão 5714/2017-TCU-Primeira Câmara e 10.452/2016-2ª Câmara, ambos relatados pelo Ministro Substituto Marcos Bemquerer Costa; 1.460/2016-Plenário, relatado pela Ministra Ana Arraes, e 2.630/2015-2ª Câmara, relatado pelo Ministro Augusto Nardes;
	h) nesse sentido, o art. 212 do Regimento Interno do TCU estabelece que o Tribunal poderá determinar o arquivamento do processo de prestação ou tomada contas, mesmo especial, sem julgamento do mérito, quando verificar a ausência de pressupostos para sua constituição e seu desenvolvimento válido e regular. No caso concreto, porém, os pressupostos para a instauração desta TCE foram devidamente atendidos, à luz do que determinava a Instrução Normativa TCU 71/2012, vigente à época;
	i) o art. 6º, II, do referido normativo estabelecia que esta Corte de Contas pode dispensar a instauração de TCE, na hipótese de haver transcorrido prazo superior a dez anos entre o fato gerador e a primeira notificação dos responsáveis pela autoridade administrativa competente. Verifica-se que esse é o parâmetro utilizado para arguir potencial prejuízo à defesa em decorrência de longo decurso de prazo. No caso vertente, não ocorreu o transcurso desse prazo, uma vez que houve a notificação válida da entidade em 2009 e 2016, conforme descrito anteriormente; e
	j) de todo o exposto, conclui-se que a preliminar suscitada não deve ser acolhida. Contudo, cabe salientar que, apesar de a morosidade observada não justificar o trancamento das presentes contas, tal elemento deve ser considerado como atenuante, quando da análise do presente recurso;
	- Alegações relativas à pleiteada exclusão de responsabilidade
 	a) os atuais gestores da entidade não são os mesmos que executaram o convênio. Tal fato seria decisivo para afastar a responsabilidade da confederação neste processo;
b)	apesar de o Sr. Carlos Alberto Machado Fróes ter sido citado, ele não apresentou defesa, o que determinou a instauração desta TCE, em claro prejuízo para a entidade ora recorrente;
c)	a confederação, no mês de julho de 2018, ingressou com ação judicial contra seu ex-presidente, o que demonstra o esforço realizado pelos atuais gestores dessa entidade para buscar documentos complementares referentes ao convênio em análise;
d)	a propositura da citada demanda judicial consolida a adoção de medidas contra o ex-gestor da confederação, visando ao resguardo do patrimônio público e da própria entidade, em consonância com o que prescreve a legislação de regência dos convênios;
e)	no Acórdão 4326/2019-TCU-Primeira Câmara, o Tribunal afastou a responsabilidade da pessoa jurídica relativa ao ressarcimento de possíveis débitos, com o intuito de preservar o interesse público;
f)	apesar de a confederação não ser pessoa jurídica de direito público, deve-se reconhecer o interesse na realização de suas atividades de administração e desenvolvimento da modalidade esportiva triatlon. Afinal, a mencionada instituição foi criada com o objetivo de fomentar o esporte no Brasil e representar seus praticantes. Imputar responsabilidade à entidade por suposto débito acarretaria prejuízo direto para toda a coletividade e para o desenvolvimento do esporte no país;
g)	no caso específico do triatlon, a International Triathlon Union (ITU) e¿ reconhecida pelo COI como a única federação internacional competente para gerir a modalidade. Por conseguinte, a participação de atletas em Jogos Olímpicos e Pan-Americanos, por exemplo, segue os ditames da ITU;
h) o item 4.2 do estatuto da ITU reconhece apenas uma federação nacional de cada país. Além disso, seu regulamento de competições atribui exclusivamente às federações nacionais a competência para inscrever atletas em competições organizadas ou autorizadas por ela. A mesma lógica aplica-se ao sistema paraolímpico, do qual a CBTri também faz parte. Assim, somente essa confederação está autorizada a inscrever atletas e paratletas brasileiros nas mais importantes competições internacionais da modalidade;
i) o TCU reconhece que a responsabilidade deve recair somente sobre o gestor omisso, conforme se verifica no Acórdão 4074/2008-TCU-Segunda Câmara;
j) a recorrente jamais se locupletou dos recursos repassados e enfrenta dificuldades financeiras, que foram reconhecidas pelo Tribunal no âmbito do TC Processo 015.641/2018-0; e
k) em consonância com o disposto no Acórdão 1562/2011-TCU-Segunda Câmara, para que a entidade seja responsabilizada, é necessário comprovar a incorporação ao seu patrimônio do valor irregularmente aplicado;
- Análise das alegações da recorrente
	a) não assiste razão à recorrente. A solidariedade aplicada ao presente caso encontra esteio na jurisprudência desta Corte de Contas, como se observa, por exemplo, no Acórdão 2763/2011-TCU-Plenário, relatado pelo Ministro Substituto Augusto Sherman Cavalcanti. Naquela oportunidade, restou definido que, na hipótese em que a pessoa jurídica de direito privado e seus administradores derem causa a dano ao erário na execução de avença celebrada com o poder público federal, firmada com vistas à realização de uma finalidade pública, incide sobre ambos a responsabilidade solidária pelo dano;
	b) a jurisprudência pacífica desta Corte de Contas atribui ao responsável o dever de prestar contas da integralidade das verbas federais repassadas. Afinal, cabe ao gestor o ônus de provar a boa e regular aplicação desses recursos, por meio da apresentação de documentação consistente. Tal entendimento encontra fundamento no art. 70, parágrafo único, da Constituição Federal, o qual dispõe que:
	"Prestará contas qualquer pessoa física ou jurídica, pública ou privada, que utilize, arrecade, guarde, gerencie ou administre dinheiros, bens e valores públicos ou pelos quais a União responda, ou que, em nome desta, assuma obrigações de natureza pecuniária";
	c) no mesmo sentido, o artigo 93 do Decreto-lei 200/1967 estabelece que:
	"Quem quer que utilize dinheiros públicos terá de justificar seu bom e regular emprego na conformidade das leis, regulamentos e normas emanadas das autoridades competentes";
	d) as situações fáticas examinadas nos acórdãos mencionados pela recorrente não se coadunam com o caso em tela. Logo, não é correto estender suas conclusões para a presente TCE. O Acórdão 4326/2019-TCU-Primeira Câmara tratou de TCE instaurada pela Fundação Nacional de Saúde (Funasa) , em desfavor do ex-prefeito municipal, da empresa contratada e do Município. O acórdão condenatório julgou irregulares as contas do então gestor municipal e da empresa contratada, condenando-os solidariamente à devolução do débito apurado. Em paralelo, excluiu o Município da relação processual. No citado caso, a pessoa jurídica de direito privado foi condenada em débito e a pessoa jurídica de direito público foi excluída do processo porque não havia elementos suficientes para justificar sua responsabilização. Verifica-se, portanto, que essa situação não se amolda ao caso em análise;
	e) a recorrente também mencionou o Acórdão 4074/2008-TCU-Segunda Câmara, com o fito de defender que a responsabilidade deve ser atribuída somente ao gestor omisso, não à entidade. Cumpre destacar que essa decisão é anterior ao entendimento firmado por meio do Acórdão 2763/2011-TCU-Plenário, anteriormente mencionado, que, ao tratar de Incidente de Uniformização de Jurisprudência, estabeleceu que a responsabilidade pela malversação de recursos públicos deve ser imputada solidariamente ao gestor e à entidade;
	f) o Acórdão 1562/2011-TCU-Segunda Câmara, também citado na defesa, tratou de convênio celebrado com ente municipal visando à construção de unidade hospitalar. A situação nele abordada igualmente não se correlaciona com aquela avaliada nestes autos, o que torna indevida qualquer analogia com o caso ora sob exame; e
	g) com fulcro no acima exposto, entende-se que esses argumentos não devem ser acolhidos;
	- Alegações relativas à alegada regularidade destas contas
	a) o objetivo do convênio em tela foi devidamente atingido, uma vez que os três eventos previstos foram realizados, como demonstram documentos juntados aos presentes autos;
b)	restou plenamente atendido o interesse público que motivou a celebração do convênio, pois os eventos contaram com significativa participação de atletas e do público;
c)	restou provado o nexo causal entre os recursos repassados e as despesas realizadas visando à consecução do objeto avençado. Cabe salientar que os documentos fiscais e os recibos constantes dos autos contêm expressa menção ao convênio;
d)	reitera-se a boa-fé da CBTri na gestão dos recursos e na busca pela economicidade, afastando-se qualquer hipótese de dano ao erário não apenas sob o prisma do cumprimento do objeto, mas também sob a perspectiva financeira. Eventuais falhas secundárias, de mero cunho formal, como, por exemplo, a alegada ausência de ateste das notas fiscais, jamais poderiam ensejar a rejeição destas contas, sob pena de afronta ao princípio do formalismo moderado e ao disposto no art. 28 da Lei de Introdução às Normas do Direito Brasileiro, que limita a responsabilidade a hipóteses de "dolo ou erro grosseiro";
e)	em caso de eventual manutenção do acórdão recorrido, a CBTri ficara¿ em situação precária. No presente momento, devido ao trâmite da presente tomada de contas especial, a confederação encontra-se inscrita no CEPIM, o que lhe veda o acesso a recursos da Lei de Incentivo ao Esporte, bem como impede a celebração de novos instrumentos de repasse junto a¿ União Federal; 
f)	 a manutenção da decisão recorrida colocaria a entidade no caminho da insolvência, o que acarretaria prejuízo imensurável e irrecuperável para o triatlon brasileiro e todos os seus praticantes. Nesse sentido, é imperativo observar o estabelecido no art. 20 da Lei de Introdução às Normas do Direito Brasileiro, o qual define que, nas esferas administrativa, controladora e judicial, não se decidira¿ com base em valores jurídicos abstratos sem considerar as consequências práticas da decisão. Conclui-se que não pode toda a coletividade representada pela CBTri ser punida em função de atos praticados por um ex-gestor dessa organização; e
g) visando demonstrar a veracidade dessas alegações a confederação anexou os seguintes documentos e informações:
- e-mail da CBTri;
- propaganda do evento e cópia do certificado de conclusão da prova Ironman Brasília 2006, fornecido aos participantes;
- fotos dos eventos em Brasília (DF) e Florianópolis (SC) ;
- relação de atletas inscritos nas provas;
- documentos administrativos relativos ao evento;
- tabela de tempo dos participantes nas provas;
- notícias sobre o evento publicadas na mídia;
- proposta de preços de serviços; e
- planilha eletrônica contendo relação de fornecedores, valores, documentos fiscais e pagamentos;
- Análise das alegações da recorrente
	a) assiste razão à recorrente. Os elementos apresentados permitem concluir que as despesas foram realizadas de acordo com o plano de trabalho ajustado, apesar de terem sido verificadas falhas formais quanto ao atendimento da legislação vigente;
	b) o órgão repassador condicionou a aprovação da prestação de contas à apresentação dos documentos complementares relacionados no parágrafo 3 deste relatório;
c) o tomador de contas analisou a ausência de documentos referentes aos procedimentos licitatórios sob a égide dos arts. 27 e 28, X, da Instrução Normativa STN 1/1997, os quais apresentam a seguinte redação: 
"Art. 27. O convenente, ainda que entidade privada, sujeita-se, quando da execução de despesas com os recursos transferidos, às disposições da Lei nº 8.666, de 21 de junho de 1993, especialmente em relação à licitação e ao contrato, admitida a modalidade de licitação prevista na Lei nº 10.520, de 17 de julho de 2002, nos casos em que especifica. (Redação alterada p/ IN nº  3/2003 - Acórdão TCU nº 1.070, de 6.8.2003 - Plenário, item 9.2) 
Art. 28. O órgão ou entidade que receber recursos, inclusive de origem externa, na forma estabelecida nesta Instrução Normativa, ficará sujeito a apresentar prestação de contas final do total dos recursos recebidos, que será constituída de relatório de cumprimento do objeto, acompanhada de:
 (...) 
X - cópia do despacho adjudicatório e homologação das licitações realizadas ou justificativa para sua dispensa ou inexigibilidade, com o respectivo embasamento legal, quando o convenente pertencer à Administração Pública";
d) o art. 27 da Instrução Normativa STN 1/1997 possuía originalmente a seguinte redação: 
	"Art. 27. Quando o convenente integrar a administração pública, de qualquer esfera do governo, deverá obrigatoriamente sujeitar-se às disposições da Lei nº 8666/93, especialmente naquilo que se refira a licitação e o contrato.
	Parágrafo único. O convenente entidade privada não se sujeita à Lei nº 8.666/1993 e deverá, na execução das despesas com recursos recebidos em transferências, adotar procedimentos análogos aos estabelecidos pela referida lei." 
	e) quando o normativo em tela foi editado, as entidades privadas não estavam obrigadas a atender plenamente aos ditames da Lei de Licitações, mas deveriam adotar, na execução de despesas com recursos transferidos, procedimentos análogos aos estabelecidos pela Lei 8.666/1993;
	f) posteriormente, o alcance da expressão "procedimentos análogos" foi discutido no âmbito do Acórdão 1070/2003-TCU-Plenário, nos termos do trecho do voto condutor reproduzido a seguir: 
"3. É notório que a iniciativa privada não se sujeita aos princípios que regem a licitação no setor público e muito menos está obrigada a aplicar, nas suas contratações, a Lei nº 8.666/1993, mesmo porque naquela impera a autonomia da vontade e, por isso mesmo, só não pode fazer o que a lei expressamente proíbe, ao contrário do administrador público que só pode fazer o que a lei determina.
4. No entanto, o particular, ao firmar convênio com a administração pública, assume todos os deveres e obrigações de qualquer gestor público, estando, como este, sujeito aos princípios da legalidade, da impessoalidade, da moralidade e dos demais princípios informadores da gestão da coisa pública, dentre os quais destacamos o da licitação e o do dever de prestar contas, insculpidos no art. 37, inciso XXI, e art. 70, parágrafo único, da Constituição Federal, respectivamente.
 (...) 
7. Diante do exposto, não se vislumbra motivo para que, na aplicação de recursos provenientes de convênio, ainda que firmado com entidade privada, quando esta exerce função indiscutivelmente pública, não se proceda à licitação. Trata-se da única forma de se dar cumprimento ao que determina o art. 37, inciso XXI, da Constituição Federal, o qual, em síntese, pretende possibilitar a todos os interessados, pessoas físicas ou jurídicas, a participação, em igualdade de condições, em todas as aquisições realizadas pela administração."
g) nesse contexto, esta Corte de Contas fixou o prazo de trinta dias para que o Secretário do Tesouro Nacional adequasse o parágrafo único do art. 27 da IN STN 1/1997 ao disposto no art. 37, XXI, da Constituição Federal, que exige lei específica para regulamentar a realização de licitação, no caso a Lei 8.666/1993, quando da aplicação de recursos públicos, ainda que geridos por particular, sob pena de aplicação da multa prevista nos arts. 45 e 58, II, da mesma lei; 
h) em 6/4/2005, o tema foi revisto por este Tribunal de Contas, quando do julgamento de recurso interposto pelo Ministério Público junto ao TCU no âmbito do TC Processo 003.361/2002-2. Por meio do Acórdão 353/2005-TCU-Plenário, relatado pelo Ministro Walton Alencar Rodrigues, o Tribunal decidiu atribuir ao subitem 9.2 do Acórdão 1070/2003-TCU-Plenário a seguinte redação:
"firmar o entendimento de que a aplicação de recursos públicos geridos por particular em decorrência de convênio, acordo, ajuste ou outros instrumentos congêneres, deve atender, no que couber, às disposições da Lei de Licitações, ex vi do art. 116 da Lei 8.666/1993";
i) além disso, foi recomendado à Presidência de República, no exercício da competência outorgada pelo art. 84, IV, da Constituição Federal de 1988, que regulamentasse o art. 116 da Lei 8.666/1993. Em especial, deveriam ser definidas as disposições da Lei de Licitações que seriam seguidas pelo particular partícipe de convênio, acordo, ajuste ou outros instrumentos congêneres, nas restritas hipóteses em que tenha sob sua guarda recursos públicos;
j) no dia 5/8/2005, foi editado o Decreto 5.504/2005, que estabeleceu a exigência de utilização do pregão, preferencialmente na forma eletrônica, tanto para entes públicos como para entes privados, nas contratações de bens e serviços comuns realizadas em decorrência de transferências voluntárias de recursos públicos da União;
k) posteriormente, o art. 11 do Decreto 6.170/2007 estabeleceu que as entidades privadas sem fins lucrativos, quando da aquisição de produtos e da contratação de serviços financiados com recursos da União, deveriam observar os princípios da impessoalidade, moralidade e economicidade, sendo necessária, no mínimo, a realização de cotação prévia de preços no mercado antes da celebração do contrato. Dessa forma, tem-se que a cotação de preços substituiu a exigência de procedimento licitatório;
l) o convênio em análise foi formalizado em 2006, logo, quando de sua celebração, encontrava-se vigente a exigência de procedimento licitatório formal. Verifica-se que a recorrente não apresentou os documentos previstos nas normas. Contudo, na análise das presentes contas, cabe considerar como atenuante o longo prazo para instauração desta TCE, que foi motivado por falhas procedimentais praticadas pelo MTur. Tal lapso temporal deve ser ponderado na presente análise, pois tem o condão de acarretar empecilhos à recuperação de documentos da avença pelo convenente. Posto isso, cabe considerar os demais elementos presentes nos autos e sua potencial condição de atestar a devida execução da avença e o alcance de seus objetivos;
m) a convenente apresentou pesquisa de mercado com três fornecedores/prestadores de serviço para todos os itens previstos no plano de trabalho. Além disso, os preços praticados encontravam-se dentro dos parâmetros do mercado, conforme atestado pelo próprio MTur, não havendo indícios de superfaturamento, dano ou malversação dos recursos públicos;
n) o Parecer Técnico 374/2006, que analisou a viabilidade da proposta do projeto Triathlon Brasil 2006 (peça 1, p. 31 a 72) , incluindo a proposta de plano de trabalho e os orçamentos apresentados, confirma esse entendimento. Nesse sentido, o concedente concluiu que (peça 1, p. 25 e 26) :
	"A execução dos serviços é viável tecnicamente para o atingimento da meta estabelecida no plano de trabalho (fls. 174 a 177) .
	Isso posto, julgamos oportuna a aprovação do Plano de Trabalho, no que se refere à competência desta Coordenação-Geral de Eventos, considerando que os orçamentos apresentados (fls. 123 a 166) indicam os parâmetros de preços praticados no mercado local."
	o) tendo em vista que, no exercício seguinte, foi editado o Decreto 6.170/2007, o qual reconheceu que a apresentação de cotações de preços era suficiente para atender à exigência de procedimento licitatório, conclui-se que a ausência dos processos formais de licitação pode, no presente caso, ser considerada falha de caráter formal; 
	p) o tomador de contas incluiu em suas ressalvas a ausência de ateste nas seguintes notas fiscais: 
	Fornecedor
	Nota fiscal
	Peça

	Império do Som Ltda. ME
	31
	peça 1, p. 98 e 99

	MIB Segurança e Vigilância
	155
	peça 1, p. 103 e 104

	Inpress - Souza Oliveira Comunicação Visual Ltda. 
	976
	peça 1, p. 105

	Kronochip Equipamentos de Cronometragem Ltda. 
	16
	peça 1, p. 120 e 121

	Projectum Comunicação e Studio de Áudio e Vídeo Ltda. 
	2.736
	peça 1, p. 122 e 123

	q) a mencionada ressalva encontra embasamento no art. 30 da IN STN 1/1997, o qual determina que as despesas serão comprovadas mediante a apresentação de documentos fiscais originais ou equivalentes. Além disso, faturas, recibos, notas fiscais e quaisquer outros documentos comprobatórios devem ser emitidos em nome do convenente ou do executor, se for o caso, além de fazer referência ao título e ao número do convênio. Neste caso concreto, todas as notas fiscais atendem ao normativo referenciado, pois contêm a identificação dos eventos e do convênio;
	r) também foram apresentadas cópias de cheques nominais aos fornecedores e comprovantes de depósito compatíveis com o extrato bancário da conta corrente da avença (peça 1, p. 91 a 125 e 158) ;
	s) assim sendo, conclui-se que os elementos apresentados são aptos para comprovar a regularidade dos pagamentos. Por via de consequência, a ausência de ateste pode, no presente caso, ser considerada falha de menor gravidade, que não compromete a regularidade das despesas em tela;
	t) a recorrente anexou a este recurso diversas fotos que, quando avaliadas em conjunto com as fotografias que já constavam destes autos, comprovam a regular aquisição e a respectiva utilização dos itens nos eventos patrocinados (peça 1, p. 159 a 162 e peça 47) ;
	u) não há fotos referentes aos serviços de hospedagem, traslados e transporte de material. No entanto, cabe mencionar que tais despesas foram realizadas com recursos próprios da convenente, relativos à contrapartida acordada, conforme se verifica no relatório de execução da receita e da despesa e na relação de pagamentos efetuados, que foram anexados à prestação de contas (peça 1, p. 96 e 97) . Além disso, foram apresentadas cópias das notas fiscais dos serviços pagos com recursos da contrapartida, dos cheques emitidos pela convenente e do respectivo depósito bancário (peça 1, p. 126 a 156) ;
	v) o MTur apontou a ausência de depósito da contrapartida na conta bancária da avença, no valor de R$ 60.000,00 (sessenta mil reais) . Contudo, na prestação de contas, restou demonstrada a realização de despesas com recursos próprios da convenente, como, por exemplo, o pagamento das premiações aos atletas de melhor performance, da confecção de medalhas e do transporte de materiais. Assim, verifica-se que a convenente, apesar de não ter realizado o depósito do valor da contrapartida na conta bancária do convênio, honrou com as despesas de sua alçada. Portanto, considera-se que a falha apontada é de natureza formal, não tendo acarretado prejuízo à execução do convênio; e
	x) a ausência das declarações de realização dos eventos, assinadas pelo concedente e por uma autoridade local, igualmente constitui um vício de caráter formal, visto que constam destes autos provas da efetiva realização dos eventos em análise;
	z) do acima exposto, conclui-se que a prestação de contas apresenta impropriedades de caráter formal, que não caracterizam prejuízo aos cofres públicos ou comprometem a comprovação da regular execução da avença. Posto isso, os argumentos apresentados devem ser acolhidos, cabendo a aprovação com ressalvas das presentes contas e a exclusão do débito anteriormente imputado à recorrente. 
10.	Em seguida, a auditora esclareceu que, à luz do que determina o art. 281 do Regimento Interno do TCU, a modificação da decisão recorrida deve beneficiar o Sr. Carlos Alberto Machado Fro¿es, a quem foi imputado débito solidário com a CBTri por intermédio do acórdão vergastado.
11.	Diante do exposto, com fundamento nos arts. 32, I, e 33 da Lei 8.443/1992, a auditora propôs (peça 75) :
	a) conhecer o recurso de reconsideração interposto pela Confederação Brasileira de Triathlon contra o Acórdão 3225/2019-TCU-Primeira Câmara, para, no mérito, dar-lhe provimento;
	b)	julgar regulares com ressalva as contas da Confederação Brasileira de Triathlon e do Sr. Carlos Alberto Machado Fro¿es;
	c) tornar sem efeito o débito imputado por meio do item 9.1 do acórdão recorrido; e
	d) comunicar a deliberação que vier a ser proferida por esta Corte à recorrente, ao Sr. Carlos Alberto Machado Fro¿es e ao Ministério do Turismo.
12.	O Diretor da Secretaria de Recursos, com fulcro na competência delegada pelo titular daquela unidade técnica, manifestou sua concordância com a proposta formulada pela auditora (peça 76) .
13.	O Procurador Marinus Eduardo De Vries Marsico se pronunciou favoravelmente à proposta apresentada pela unidade técnica (peça 78) .
	É o relatório.

8.1. Wladimyr Vinycius de Moraes Camargos (39.918/OAB-DF) e outros, representando Confederação Brasileira de Triathlon.

Procurador Marinus Eduardo De Vries Marsico.

TOMADA DE CONTAS ESPECIAL. CONVÊNIO. NÃO APROVAÇÃO DA PRESTAÇÃO DE CONTAS. CITAÇÃO. REVELIA. CONTAS IRREGULARES. DÉBITO. PRESCRIÇÃO DA PRETENSÃO PUNITIVA. RECURSO DE RECONSIDERAÇÃO. PROVIMENTO. CONTAS JULGADAS REGULARES COM RESSALVAS. DÉBITO AFASTADO.

TOMADA DE CONTAS ESPECIAL (TCE)

Secretaria de Recursos (SERUR) e Secretaria de Controle Externo de Tomada de Contas Especial (SecexTCE).

I - Histórico
	Trata-se de recurso de reconsideração interposto pela Confederação Brasileira de Triathlon (CBTri) contra o Acórdão 3225/2019-TCU-Primeira Câmara, relatado pelo Ministro Substituto Augusto Sherman Cavalcanti, que apresenta o seguinte teor:
"ACORDAM os Ministros do Tribunal de Contas da União, reunidos em sessão da Primeira Câmara, ante as razões expostas pelo Relator, em: 
9.1. julgar, com fundamento nos arts. 1º, inciso I, 16, inciso III, alínea "c", 19 e 23, inciso III, da Lei 8.443/92, irregulares as contas de Carlos Alberto Machado Fro¿es e da Confederação Brasileira de Triathlon, condenando-os, solidariamente, ao pagamento da quantia de R$ 180.000,00 (cento e oitenta mil reais) , fixando-lhes o prazo de quinze dias, a contar da notificação, para que comprovem, perante o Tribunal (art. 214, inciso III, alínea "a", do Regimento Interno) , o recolhimento da dívida aos cofres do Tesouro Nacional, atualizada monetariamente e acrescida dos juros de mora, calculados a partir de 15/9/2006 ate¿ a data do efetivo recolhimento, na forma prevista na legislação em vigor; 
	9.2. autorizar, desde logo, nos termos do art. 28, inciso II, da Lei 8.443/1992, a cobrança judicial da dívida, caso não atendidas as notificações; 
	9.3. com fundamento no art. 16, § 3º, da Lei 8.443/1992 c/c o § 7º do Regimento Interno do TCU, remeter cópia dos elementos pertinentes a¿ Procuradoria da República no Estado do Espírito Santo, para o ajuizamento das ações que considere cabíveis; e 
9.4. dar ciência desta deliberação aos responsáveis."
2.	Originalmente, tratava-se de tomada de contas especial instaurada pelo Ministério do Turismo (MTur) em desfavor da Confederação Brasileira de Triathlon e do seu presidente à época, Sr. Carlos Alberto Machado Fro¿es, em razão da não aprovação da prestação de contas do Convênio 397/2006, firmado com o intuito de incentivar o turismo por meio da implementação do projeto intitulado "Triathlon Brasil". Para tanto, foi prevista a utilização de R$ 240.000,00 (duzentos e quarenta mil reais) , dos quais R$ 180.000,00 (cento e oitenta mil reais) seriam repassados pelo órgão federal e R$ 60.000,00 (sessenta mil reais) seriam aportados a título de contrapartida do convenente. O convênio vigeu entre 7/8 e 10/12/2006.
3.	Após analisar a prestação de contas encaminhada pela convenente, o MTur entendeu que era necessário o encaminhamento pela CBTri de documentos complementares. O Sr. Carlos Alberto Machado Fróes e a Confederação Brasileira de Triathlon foram notificados acerca da reprovação da prestação de contas e da abertura de prazo para apresentação da documentação adicional ou para o recolhimento do débito no valor total repassado.
4.	Contudo, a referida documentação não foi encaminhada nem houve o recolhimento da quantia acima mencionada, o que ensejou a instauração da presente tomada de contas especial.
5.	O tomador de contas salientou que, na fase interna desta TCE, o responsável não encaminhou justificativas para a não apresentação da documentação complementar a ele solicitada nem recolheu o débito a ele imputado.  Assim sendo, registrou a ocorrência de prejuízo ao erário, no valor total transferido pelo concedente, em decorrência da não apresentação de documentos essenciais para demonstrar a regular execução do objeto avençado. Por fim, atribuiu a responsabilidade por essa irregularidade ao Sr. Carlos Alberto Machado Fróes.
6.	A Controladoria-Geral da União manifestou sua concordância com a existência do débito apurado nestes autos e pugnou pela responsabilização solidária do Sr. Carlos Alberto Machado Fróes e da Confederação Brasileira de Triathlon, cujas contas deveriam ser julgadas irregulares.
7.	No âmbito deste Tribunal, foi realizada a citação dos responsáveis. A CBTri requereu cópia dos autos e solicitou prorrogação de prazo. Apesar de esses pedidos terem sido atendidos, essa entidade optou por permanecer silente. Já o Sr. Carlos Alberto Machado Fróes, apesar de ter sido regularmente citado, não apresentou alegações de defesa. Dessa forma, restou configurada a revelia dos responsáveis, o que ensejou o prosseguimento deste processo, nos termos do art. 12, § 3º, da Lei 8.443/1992.
8.	Nesse contexto, a SecexTCE, com o aval do Ministério Público junto ao TCU, propôs julgar irregulares as presentes contas e imputar solidariamente aos responsáveis débito no valor total repassado. Adicionalmente, apontou que havia ocorrido a prescrição da pretensão punitiva.
9.	O Ministro Substituto Augusto Sherman Cavalcanti acolheu essa proposta e elaborou o voto condutor do Acórdão 3225/2019-TCU-Primeira Câmara, anteriormente transcrito neste voto.
10.	Irresignada, a CBTri interpôs este recurso de reconsideração, tendo alegado, em síntese, que:
a)	foi citada pelo TCU somente no dia 30/8/2017, mais de dez anos após a ocorrência do fato gerador, que aconteceu em 11/12/2006. A prescrição da pretensão de ressarcimento ao erário é controversa. Porém, no dia 8/8/2018, ao julgar o Recurso Extraordinário 85.475/SP, o STF fixou a tese de que "são imprescritíveis as ações de ressarcimento ao erário fundadas na prática de ato doloso tipificado na Lei de Improbidade Administrativa". Em suma, foram definidas duas condições para a imprescritibilidade: improbidade administrativa e dolo;
b) o longo lapso temporal transcorrido entre o fato gerador e a sua citação provocaram inequívoco prejuízo ao exercício do direito de ampla defesa. Afinal, é impossível para os atuais gestores recuperar determinados documentos relacionados a fatos ocorridos há mais de doze anos; 
c) os atuais gestores da entidade não são os mesmos que executaram o convênio. Tal fato seria decisivo para afastar a responsabilidade da confederação neste processo. Ademais, o TCU reconhece que a responsabilidade deve recair somente sobre o gestor omisso, conforme se verifica no Acórdão 4074/2008-TCU-Segunda Câmara;
d) apesar de a confederação não ser pessoa jurídica de direito público, deve-se reconhecer o interesse na realização de suas atividades de administração e desenvolvimento da modalidade esportiva triatlon. Afinal, a mencionada instituição foi criada com o objetivo de fomentar o esporte no Brasil e representar seus praticantes. Imputar responsabilidade à entidade por suposto débito acarretaria prejuízo direto para toda a coletividade e para o desenvolvimento do esporte no país;
e) a recorrente jamais se locupletou dos recursos repassados e enfrenta dificuldades financeiras, que foram reconhecidas pelo Tribunal no âmbito do TC Processo 015.641/2018-0. Em consonância com o disposto no Acórdão 1562/2011-TCU-Segunda Câmara, para que a entidade seja responsabilizada, é necessário comprovar a incorporação ao seu patrimônio do valor irregularmente aplicado;
	f) o objetivo do convênio em tela foi devidamente atingido, uma vez que os três eventos previstos foram realizados, como demonstram documentos juntados aos presentes autos. Além disso, foi demonstrado o nexo causal entre os recursos repassados e as despesas realizadas visando à consecução do objeto avençado. Cabe salientar que os documentos fiscais e os recibos constantes dos autos contêm expressa menção ao convênio; e
g)	reitera-se a boa-fé da CBTri na gestão dos recursos e na busca pela economicidade, afastando-se qualquer hipótese de dano ao erário não apenas sob o prisma do cumprimento do objeto, mas também sob a perspectiva financeira. Eventuais falhas secundárias, de mero cunho formal, como, por exemplo, a alegada ausência de ateste das notas fiscais, jamais poderiam ensejar a rejeição destas contas, sob pena de afronta ao princípio do formalismo moderado e ao disposto no art. 28 da Lei de Introdução às Normas do Direito Brasileiro, que limita a responsabilidade a hipóteses de "dolo ou erro grosseiro".
11.	Após analisar essas alegações e os novos documentos acostados a estes autos, a Secretaria de Recursos asseverou que:
	a)	as pretensões de ressarcimento ao erário fundadas em decisões do TCU são imprescritíveis;
	b)	não restou configurado prejuízo à ampla defesa;
	c)	a responsabilização solidária da entidade com seu presidente é, em princípio, adequada, pois está em consonância com a legislação vigente e a jurisprudência do TCU; e
	d)	contudo, os novos elementos trazidos pela recorrente permitem considerar que a prestação de contas em tela apresenta apenas impropriedades de caráter formal, não tendo ocorrido dano ao erário nem irregularidade grave capaz de comprometer a regular execução da avença.
12.	Por via de consequência, a Serur entendeu que os argumentos recursais apresentados devem ser acolhidos, ensejando a aprovação com ressalvas das presentes contas e o afastamento do débito anteriormente atribuído solidariamente à CBTri.
13.	Adicionalmente, a unidade técnica esclareceu que, à luz do que determina o art. 281 do Regimento Interno do TCU, a modificação da decisão recorrida deve beneficiar o Sr. Carlos Alberto Machado Fro¿es, a quem foi imputado débito solidário com a confederação ora recorrente por intermédio do acórdão vergastado.
14.	Diante do acima exposto, a Secretaria de Recursos propôs:
	a) conhecer o recurso de reconsideração interposto pela Confederação Brasileira de Triathlon contra o Acórdão 3225/2019-TCU-Primeira Câmara, para, no mérito, dar-lhe provimento;
	b)	julgar regulares com ressalva as contas da Confederação Brasileira de Triathlon e do Sr. Carlos Alberto Machado Fro¿es; e
	c) tornar sem efeito o débito imputado por meio do item 9.1 do acórdão recorrido.
15.	O Procurador Marinus Eduardo De Vries Marsico se pronunciou favoravelmente ao acolhimento da proposta apresentada pela unidade técnica.
II - Análise do presente recurso
16.	Preliminarmente, reitero minha manifestação anterior no sentido de que este recurso deve ser conhecido, uma vez que foram atendidos os requisitos estabelecidos nos arts. 32, I, e 33 da Lei 8.443/1992 e 285 do Regimento Interno do TCU.
17.	No que concerne ao respectivo mérito, expresso minha concordância com a proposta endossada pelas instâncias precedentes, sem prejuízo de tecer algumas considerações adicionais, o que passo a fazer.
18.	Quanto às alegações relativas à prescrição das ações de ressarcimento promovidas neste Tribunal, esclareço que a decisão proferida pelo Supremo, no dia 20/4/2020, quando do julgamento do RE 636.886, ainda não transitou em julgado. Aduzo que, até a presente data, não houve a publicação do inteiro teor do decisum, o que implica a possibilidade de serem manejados embargos de declaração para a modulação dos efeitos da decisão.
19.	Dessa forma, a concessão de efeitos prospectivos ao RE 636.886 é ainda matéria passível de discussão, nos termos do art. 927, § 3º, do Código de Processo Civil, in verbis: 
	"§ 3º Na hipótese de alteração de jurisprudência dominante do Supremo Tribunal Federal e dos tribunais superiores ou daquela oriunda de julgamento de casos repetitivos, pode haver modulação dos efeitos da alteração no interesse social e no da segurança jurídica."
20.	Por oportuno, lembro que o posicionamento até então vigente era no sentido da imprescritibilidade das ações de ressarcimento ao erário, na linha que foi decidido no julgamento do MS 26.210-9/DF.
21.	Nesse cenário, entendo mais adequado manter o entendimento ainda vigente nesta Corte de Contas, baseado no entendimento anterior do STF e assentado na Súmula TCU 282, segundo o qual, "as ações de ressarcimento movidas pelo Estado contra os agentes causadores de danos ao erário são imprescritíveis", até que haja um pronunciamento definitivo do Supremo sobre essa matéria.
22.	Assim sendo, julgo que as referidas alegações não devem ser acolhidas.
23.	As alegações relativas à suposta violação ao direito à ampla defesa também não merecem prosperar. A uma, porque este Tribunal tem entendido que o mero transcurso do tempo não acarreta, por si só, prejuízo à ampla defesa ou ao contraditório, devendo tal questão ser analisada em cada caso concreto. Nesse sentido, podem ser citados, entre outros, os Acórdão 5714/2017-TCU-Primeira Câmara e 10.452/2016-2ª Câmara, ambos relatados pelo Ministro Substituto Marcos Bemquerer Costa; 1.460/2016-Plenário, relatado pela Ministra Ana Arraes, e 2.630/2015-2ª Câmara, relatado pelo Ministro Augusto Nardes.
24.	A duas, porque, no caso vertente, as contas foram prestadas tempestivamente pela entidade no dia 11/12/2006. O Ministério do Turismo analisou as informações prestadas e concluiu pela necessidade de serem apresentados documentos complementares, conforme consta do Parecer Técnico de Análise de Prestação de Contas 19/2009, de 6/2/2009. Em seguida, a CBTri foi devidamente comunicada sobre as conclusões do órgão repassador, por meio da Nota Técnica de Análise 594/2009, emitida em 4/11/2009. Naquela oportunidade, foi fixado um prazo para o encaminhamento das informações solicitadas, sob pena de instauração de tomada de contas especial. Assim sendo, desde essa última data, a mencionada confederação tinha plena ciência dos problemas detectados pelo concedente.
25.	Diante da ausência de manifestação da CBTri, o Ministério do Turismo, em 27/12/2010, elaborou o Relatório de TCE 241/2010, no qual reprovou as referidas contas. 
26.	Cumpre ressaltar que, no dia 20/5/2016, quase dez anos após a apresentação da prestação de contas, após ser novamente notificado pelo concedente, o Sr. Carlos Alberto Machado Fróes informou ao MTur que o funcionário responsável por essa apresentação não deu a devida importância ao saneamento do processo à época. Aduziu que não fazia mais parte dos quadros da entidade há mais de oito anos e que, apesar disso, buscaria os documentos necessários.
27.	A partir desse breve histórico, fica patente que a recorrente foi tempestivamente notificada das pendências existentes e da possível não aprovação das contas, caso a documentação complementar exigida não fosse encaminhada. Dito de outra forma, a CBTri foi instada a se manifestar e a demonstrar a correta aplicação dos recursos transferidos pelo MTur muito antes de sua citação.
28.	Importa salientar, ainda, que o art. 6º, II, do Regimento Interno do TCU estabelece que esta Corte de Contas pode dispensar a instauração de TCE, na hipótese de haver transcorrido prazo superior a dez anos entre o fato gerador e a primeira notificação dos responsáveis pela autoridade administrativa competente. Verifica-se que esse é o parâmetro utilizado para aferir potencial prejuízo à defesa em decorrência de longo decurso de prazo. No caso ora sob exame, não ocorreu o transcurso desse prazo, uma vez que houve a notificação válida da entidade em 2009.
29.	Com fulcro nessas considerações, julgo que essas alegações da recorrente não merecem acolhimento.
30.	Quanto à pleiteada exclusão da responsabilidade da CBTri e à consequente imputação de débito apenas ao seu ex-presidente, friso que, em conformidade com a jurisprudência deste Tribunal, quando uma pessoa jurídica de direito privado e seus administradores provocarem dano ao erário durante a execução de avença celebrada com o poder público federal, firmada com vistas à realização de uma finalidade pública, incidirá sobre ambos a responsabilidade solidária pela reparação desse prejuízo. Nesse sentido, pode ser citado, por exemplo, o Acórdão 2763/2011-TCU-Plenário, relatado pelo Ministro Substituto Augusto Sherman Cavalcanti. 
31.	Com espeque nessas considerações, julgo que também essas alegações não devem ser acolhidas.
32.	Por fim, resta analisar se os documentos apresentados em anexo ao recurso em tela constituem provas da regular aplicação dos recursos federais repassados para a CBTri. 
33.	Nesta oportunidade, foram enviados ao TCU os seguintes documentos e informações:
- folhetos de propaganda do evento;
- cópia do certificado de conclusão da prova Ironman Brasília 2006, fornecido aos participantes;
- fotos dos eventos em Brasília (DF) e Florianópolis (SC) ;
- relação de atletas inscritos nas provas;
- documentos administrativos relativos ao evento;
- tabela de tempo dos participantes nas provas;
- notícias sobre o evento publicadas na mídia;
- proposta de preços de serviços; e
- planilha eletrônica contendo relação de fornecedores, valores, documentos fiscais e pagamentos.
34.	Em sintonia com as instâncias precedentes, julgo que os elementos ora apresentados, quando analisados em conjunto com documentos anteriormente encaminhados ao TCU e as manifestações do concedente, permitem concluir que as despesas foram realizadas de acordo com o plano de trabalho ajustado, apesar de terem sido verificadas falhas formais quanto ao atendimento da legislação vigente.
35.	Por oportuno, lembro que o tomador de contas analisou a ausência de documentos referentes aos procedimentos licitatórios sob a égide dos arts. 27 e 28, X, da Instrução Normativa STN 1/1997, os quais apresentam a seguinte redação: 
"Art. 27. O convenente, ainda que entidade privada, sujeita-se, quando da execução de despesas com os recursos transferidos, às disposições da Lei nº 8.666, de 21 de junho de 1993, especialmente em relação à licitação e ao contrato, admitida a modalidade de licitação prevista na Lei nº 10.520, de 17 de julho de 2002, nos casos em que especifica. (Redação alterada p/ IN nº  3/2003 - Acórdão TCU nº 1.070, de 6.8.2003 - Plenário, item 9.2) 
Art. 28. O órgão ou entidade que receber recursos, inclusive de origem externa, na forma estabelecida nesta Instrução Normativa, ficará sujeito a apresentar prestação de contas final do total dos recursos recebidos, que será constituída de relatório de cumprimento do objeto, acompanhada de:
 (...) 
X - cópia do despacho adjudicatório e homologação das licitações realizadas ou justificativa para sua dispensa ou inexigibilidade, com o respectivo embasamento legal, quando o convenente pertencer à Administração Pública".
36.	O art. 27 da Instrução Normativa STN 1/1997 possuía originalmente a seguinte redação: 
	"Art. 27. Quando o convenente integrar a administração pública, de qualquer esfera do governo, deverá obrigatoriamente sujeitar-se às disposições da Lei nº 8666/93, especialmente naquilo que se refira a licitação e o contrato.
	Parágrafo único. O convenente entidade privada não se sujeita à Lei nº 8.666/1993 e deverá, na execução das despesas com recursos recebidos em transferências, adotar procedimentos análogos aos estabelecidos pela referida lei." 
37.	Cabe salientar que, quando o normativo em tela foi editado, as entidades privadas não estavam obrigadas a atender plenamente aos ditames da Lei de Licitações, mas deveriam adotar, na execução de despesas com recursos transferidos, procedimentos análogos aos estabelecidos pela Lei 8.666/1993. Posteriormente, o alcance da expressão "procedimentos análogos" foi discutido no âmbito do Acórdão 1070/2003-TCU-Plenário, nos termos do trecho do voto condutor reproduzido a seguir: 
"3. É notório que a iniciativa privada não se sujeita aos princípios que regem a licitação no setor público e muito menos está obrigada a aplicar, nas suas contratações, a Lei nº 8.666/1993, mesmo porque naquela impera a autonomia da vontade e, por isso mesmo, só não pode fazer o que a lei expressamente proíbe, ao contrário do administrador público que só pode fazer o que a lei determina.
4. No entanto, o particular, ao firmar convênio com a administração pública, assume todos os deveres e obrigações de qualquer gestor público, estando, como este, sujeito aos princípios da legalidade, da impessoalidade, da moralidade e dos demais princípios informadores da gestão da coisa pública, dentre os quais destacamos o da licitação e o do dever de prestar contas, insculpidos no art. 37, inciso XXI, e art. 70, parágrafo único, da Constituição Federal, respectivamente.
 (...) 
7. Diante do exposto, não se vislumbra motivo para que, na aplicação de recursos provenientes de convênio, ainda que firmado com entidade privada, quando esta exerce função indiscutivelmente pública, não se proceda à licitação. Trata-se da única forma de se dar cumprimento ao que determina o art. 37, inciso XXI, da Constituição Federal, o qual, em síntese, pretende possibilitar a todos os interessados, pessoas físicas ou jurídicas, a participação, em igualdade de condições, em todas as aquisições realizadas pela administração."
38.	No mencionado decisum, esta Corte de Contas fixou o prazo de trinta dias para que o Secretário do Tesouro Nacional adequasse o parágrafo único do art. 27 da IN STN 1/1997 ao disposto no art. 37, XXI, da Constituição Federal, que exige lei específica para regulamentar a realização de licitação, no caso a Lei 8.666/1993, quando da aplicação de recursos públicos, ainda que geridos por particular, sob pena de aplicação da multa prevista nos arts. 45 e 58, II, da mesma lei.
39.	No dia 6/4/2005, o tema foi revisto por este Tribunal de Contas, quando do julgamento de recurso interposto pelo Ministério Público junto ao TCU no âmbito do TC Processo 003.361/2002-2. Por meio do Acórdão 353/2005-TCU-Plenário, relatado pelo Ministro Walton Alencar Rodrigues, o Tribunal decidiu atribuir ao subitem 9.2 do Acórdão 1070/2003-TCU-Plenário a seguinte redação:
"firmar o entendimento de que a aplicação de recursos públicos geridos por particular em decorrência de convênio, acordo, ajuste ou outros instrumentos congêneres, deve atender, no que couber, às disposições da Lei de Licitações, ex vi do art. 116 da Lei 8.666/1993";
40.	Adicionalmente, foi recomendado à Presidência de República, no exercício da competência outorgada pelo art. 84, IV, da Constituição Federal de 1988, que regulamentasse o art. 116 da Lei 8.666/1993. Em especial, deveriam ser definidas as disposições da Lei de Licitações que seriam seguidas pelo particular partícipe de convênio, acordo, ajuste ou outros instrumentos congêneres, nas restritas hipóteses em que tenha sob sua guarda recursos públicos.
41.	No dia 5/8/2005, foi editado o Decreto 5.504/2005, que estabeleceu a exigência de utilização do pregão, preferencialmente na forma eletrônica, tanto para entes públicos como para entes privados, nas contratações de bens e serviços comuns realizadas em decorrência de transferências voluntárias de recursos públicos da União.
42.	Posteriormente, o art. 11 do Decreto 6.170/2007 estabeleceu que as entidades privadas sem fins lucrativos, quando da aquisição de produtos e da contratação de serviços financiados com recursos da União, deveriam observar os princípios da impessoalidade, moralidade e economicidade, sendo necessária, no mínimo, a realização de cotação prévia de preços no mercado antes da celebração do contrato. Dessa forma, destaco que a cotação de preços substituiu o procedimento licitatório.
43.	O convênio em análise foi formalizado em 2006, quando vigia a exigência de procedimento licitatório formal. Verifica-se que a recorrente não apresentou os documentos previstos nas normas. Contudo, na análise das presentes contas, cabe considerar como atenuante o longo prazo para instauração desta TCE, que foi motivado por falhas procedimentais praticadas pelo MTur. Tal lapso temporal deve ser ponderado na presente análise, pois tem o condão de acarretar empecilhos à recuperação de documentos da avença pelo convenente. Posto isso, cabe considerar os demais elementos presentes nos autos e sua potencial condição de atestar a devida execução da avença e o alcance de seus objetivos.
44.	A convenente apresentou pesquisa de mercado com três fornecedores/prestadores de serviço para todos os itens previstos no plano de trabalho. Além disso, os preços praticados encontravam-se dentro dos parâmetros do mercado, conforme atestado pelo próprio MTur, não havendo indícios de superfaturamento, dano ou malversação dos recursos públicos.
45.	Nesse sentido, no Parecer Técnico 374/2006, que analisou a viabilidade da proposta do projeto Triathlon Brasil 2006, incluindo a avaliação da proposta de plano de trabalho e dos orçamentos apresentados, o concedente concluiu que:
	"A execução dos serviços é viável tecnicamente para o atingimento da meta estabelecida no plano de trabalho (fls. 174 a 177) .
	Isso posto, julgamos oportuna a aprovação do Plano de Trabalho, no que se refere à competência desta Coordenação-Geral de Eventos, considerando que os orçamentos apresentados (fls. 123 a 166) indicam os parâmetros de preços praticados no mercado local."
46.	Também deve ser sopesado o fato de que, no exercício seguinte à celebração do ajuste em tela, foi editado o Decreto 6.170/2007, o qual reconheceu que a apresentação de cotações de preços era suficiente para atender à exigência de procedimento licitatório.
47.	Com espeque nos fundamentos acima expostos, julgo que a ausência dos processos formais de licitação pode, no presente caso, ser excepcionalmente considerada uma falha de caráter formal.
48.	O tomador de contas incluiu em suas ressalvas a ausência de ateste em cinco notas fiscais. Esse apontamento encontra fulcro no art. 30 da IN STN 1/1997, o qual determina que as despesas serão comprovadas mediante a apresentação de documentos fiscais originais ou equivalentes. Além disso, faturas, recibos, notas fiscais e quaisquer outros documentos comprobatórios devem ser emitidos em nome do convenente ou do executor, se for o caso, além de fazer referência ao título e ao número do convênio. Neste caso concreto, todas as notas fiscais atendem ao normativo referenciado, pois contêm a identificação dos eventos e do convênio.
49.	Acrescento que foram apresentadas cópias de cheques nominais aos fornecedores e comprovantes de depósito compatíveis com o extrato bancário da conta corrente da avença.
50.	Assim sendo, julgo que os elementos apresentados são aptos para comprovar a regularidade dos pagamentos efetuados à conta do convênio em tela. Por via de consequência, a ausência de ateste pode, no caso vertente, ser considerada falha de menor gravidade, que não compromete a regularidade das despesas sob exame.
51.	A recorrente anexou a este recurso diversas fotos que, quando avaliadas em conjunto com as fotografias que já constavam destes autos, comprovam a regular aquisição e a respectiva utilização dos itens previstos no plano de trabalho nos eventos ajustados.
52.	Cumpre esclarecer que não foram enviadas fotos referentes aos serviços de hospedagem, traslados e transporte de material. No entanto, cabe mencionar que tais despesas foram realizadas com recursos próprios da convenente, relativos à contrapartida acordada, conforme se verifica no relatório de execução da receita e da despesa e na relação de pagamentos efetuados, que foram anexados à prestação de contas. Além disso, foram apresentadas cópias das notas fiscais dos serviços pagos com recursos da contrapartida, dos cheques emitidos pela convenente e do respectivo depósito bancário.
53.	O MTur apontou a ausência de depósito da contrapartida na conta bancária da avença, no valor de R$ 60.000,00 (sessenta mil reais) . Contudo, na prestação de contas, restou demonstrada a realização de despesas no valor mencionado utilizando recursos próprios da convenente. Assim sendo, entendo que a convenente, apesar de não ter realizado o depósito do valor da contrapartida na conta bancária do convênio, honrou com os gastos de sua alçada. Portanto, julgo que a falha apontada é de natureza formal.
54.	Aduzo que a ausência das declarações de realização dos eventos que constituem o objeto do convênio sob análise, assinadas pelo concedente e por uma autoridade local, igualmente constitui um vício de caráter formal, visto que constam destes autos provas da efetiva realização desses eventos.
55.	Com supedâneo nessa análise, julgo que a prestação de contas apresenta impropriedades de caráter formal, que não caracterizam prejuízo aos cofres públicos ou comprometem a comprovação da regular execução da avença em tela. Consequentemente, os argumentos apresentados devem ser acolhidos, o que acarreta a aprovação com ressalvas das presentes contas e a exclusão do débito anteriormente imputado à recorrente. 
56.	Finalmente, concordo com o entendimento das instâncias precedentes no sentido de que, em consonância com o disposto no art. 281 do Regimento Interno do TCU, a modificação da decisão recorrida deve beneficiar o Sr. Carlos Alberto Machado Fro¿es, a quem foi imputado débito solidário com a CBTri por intermédio do acórdão vergastado.
57.	Com fulcro nessas considerações, julgo que o recurso de reconsideração interposto pela Confederação Brasileira de Triathlon (CBTri) contra o Acórdão 3225/2019-TCU-Primeira Câmara deve ser conhecido, para, no mérito, ser-lhe dado provimento, no sentido de considerar regulares com ressalvas as contas da recorrente e do Sr. Carlos Alberto Machado Fro¿es e, por via de consequência, afastar o débito que lhes havia sido imposto pelo acórdão recorrido. 
	Diante do acima exposto, voto no sentido de que seja aprovado o acórdão que ora submeto à deliberação deste Colegiado.
TCU, Sala das Sessões Ministro Luciano Brandão Alves de Souza, em 9 de junho de 2020.
BENJAMIN ZYMLER 
Relator